【裁判字號】    99,訴,293
【裁判日期】    990531
【裁判案由】    所有權移轉登記
【裁判全文】
臺灣士林地方法院民事判決               99年度訴字第293號
原      告  甲○○
訴訟代理人  郭登富律師
            王耀安律師
被      告  乙○○
訴訟代理人  鍾志宏律師
上列當事人間所有權移轉登記事件，本院於民國99年5 月24日言
詞辯論終結，判決如下：
    主  文
原告之訴駁回。
訴訟費用由原告負擔。
    事實及理由
一、原告起訴主張：訴外人陳有力與李進生於民國64年10月5 日
    ，簽定不動產買賣契約書（下稱：系爭買賣契約），約定由
    陳有力將如附表所示土地所有權應有部分（下稱：系爭土地
    ），暨坐落土地上門牌號碼臺北市○○區○○路251 號房屋
    ，以新臺幣（下同）195 萬元出售予李進生。嗣陳有力未依
    約履行，李進生乃訴請陳有力給付，經本院79年度訴更字第
    4 號事件判決陳有力應將系爭土地移轉李進生確定。又李進
    生另於78年10月30日，將系爭土地以200 萬元出售原告，原
    告給付價金後，李進生、陳有力均失去音訊，致系爭土地無
    法辦理所有權移轉登記予原告。經原告多方查證，始知李進
    生、陳有力間存有上開確定判決，惟李進生已於80年12月19
    日死亡，原告乃依法向李進生唯一繼承人陳郭色訴請移轉，
    並經本院83年度訴字第873 號判決陳郭色應依本院79年度訴
    更字第4 號判決，將陳有力所有系爭不動產辦理移轉登記予
    被繼承人李進生，並辦理繼承登記後，將所有權移轉登記予
    原告確定在案，惟陳郭色並未依上開判決履行。嗣被告則於
    92年5 月14日就原登記陳有力名下之系爭土地，辦理繼承登
    記而為所有權人。原告以本院83年度訴字第873 號確定判決
    聲請強制執行，經本院民事執行處、臺灣高等法院駁回聲請
    確定。又原告於本院83年度訴字第873 號判決確定後，即於
    84年間向臺北市稅捐稽徵處完納稅捐，然地政機關亦遲不為
    移轉登記。為此，依民法第242 條規定，代位陳郭色請求被
    告辦理所有權移轉登記。又依本院79年度訴更字第4 號、83
    年度訴字第873 號確定判決意旨，系爭土地之所有權人應為
    原告，被告之被繼承人本已喪失占有權源，身為繼承人之被
    告占有系爭土地當然屬無權占有。原告雖非系爭土地名義上
    所有權人，惟實質上經本院79年度訴更字第4 號、83年度訴
    字第873 號，已確認系爭土地之所有權人應為原告，為此另
    依民法第767 條規定，請求被告返還並辦理所有權移轉登記
    予原告。並聲明：被告依繼承登記取得被繼承人陳有力系爭
    土地全部移轉登記為原告所有。
二、被告則以：陳有力係被告之祖父，早於13年9 月19日（即日
    據時代大正13年9 月19日）即已死亡，殊無可能於64年10月
    5 日與李進生訂立系爭買賣契約，本院83年度訴字第873 號
    事件案卷所附李進生、陳有力間系爭買賣契約，顯係偽造。
    又陳有力既於13年9 月19日死亡，則本院79年度訴更字第4
    號審理時陳有力早已死亡，該事件仍以陳有力為被告顯非適
    法，判決無從對已死亡之陳有力送達，亦無從確定。因被告
    辦理繼承登記時，誤將亦為繼承人之訴外人陳義西列為無繼
    承權，經臺北市士林地政事務所依土地登記規則規定，於88
    年將系爭土地中之臺北市○○區○○段5 小段209 地號土地
    逕行塗銷原繼承登記，始回復為陳有力名下，並非陳有力於
    88年間尚存活於人世。原告主張之系爭買賣契約既非真實，
    則李進生對被告無任何請求權，原告無從代位李進生對被告
    為任何之主張。又系爭買賣契約簽定於64年10月5 日，迄今
    已逾15年，亦已逾請求權時效。又系爭土地之所有權人為被
    告，原告自無主張民法第767 條物上請求權之餘地等語，資
    為抗辯。並聲明求為判決駁回原告之訴。
三、兩造不爭執之事實：
  (一)陳有力係被告之祖父，於13年9 月19日即已死亡，有被告所
    提戶籍謄本在卷可稽（本院卷第68頁），原告所提李進生與
    陳有力簽定系爭買賣契約之64年10月5 日，陳有力於斯時業
    已死亡。
  (二)系爭土地原登記為陳有力所有，被告係因繼承取得系爭土地
    所有權（本院卷第29-38頁土地登記謄本參照）。
  (三)原告曾訴請李進生繼承人陳郭色辦理系爭土地所有權移轉登
    記，經本院83年度訴字第873 號判決陳郭色應依本院79年度
    訴更字第4 號判決，將陳有力所有系爭不動產辦理移轉登記
    予被繼承人李進生，並辦理繼承登記後，將所有權移轉登記
    予原告確定在案（本院卷第21-28 頁），惟陳郭色並未依上
    開判決履行。
四、按債務人怠於行使其權利時，債權人因保全債權，得以自己
    之名義，行使其權利。民法第242 條定有明文。是代位權之
    行使，須以債務人怠於行使權利，債務人如已行使其權利，
    債權人即無再代位行使債務人權利之必要。次按債權人代位
    債務人起訴，求為財產上之給付，因債務人之財產為總債權
    人之共同擔保，故訴求所得應直接屬於債務人，即代位起訴
    之債權人不得以之僅供清償一己之債權，如須滿足自己之債
    權應另經強制執行程式始可，債權人雖亦有代受領第三債務
    人清償之權限，但係指應向債務人給付而由債權人代位受領
    而言，非指債權人直接請求第三債務人對自己清償而言，故
    債權人代位債務人起訴請求給付者，須聲明被告（第三債務
    人）應向債務人為給付之旨，並就代位受領為適當之表明，
    始與代位權行使效果之法理相符（最高法院64年臺上字第29
    16號判例意旨參照）。又民法請求權，因15年間不行使而消
    滅。亦為民法第125條前段所明定。經查：
  (一)原告主張之債務人李進生，依原告主張之事實，早於78年間
    即訴請系爭買賣契約之出賣人陳有力移轉系爭土地所有權，
    並經本院79年度訴更字第4 號判決陳有力應履行買賣契約移
    轉義務，是李進生當無怠於對陳有力行使權利之情，原告當
    無從於李進生死亡後，復行代位李進生繼承人向被告請求移
    轉系爭土地。
  (二)又原告既係主張民法第242 條規定之代位權，依前揭判例意
    旨，非得直接請求第三債務人對自己為清償，須聲明被告（
    第三債務人）應向債務人為給付之旨，並就代位受領為適當
    之表明。乃原告聲明直接訴請系爭土地全部移轉登記為原告
    所有，於法顯有未合。
  (三)如前所述，原告主張系爭買賣契約簽立之64年10月5 日，契
    約上所列出賣人陳有力早已死亡，足見系爭買賣契約並非真
    正，李進生或其無從對被告訴請履行，原告主張代位李進生
    繼承人行使之債權，並不存在。況縱系爭買賣契約有效，李
    進生依系爭買賣契約所得行使之所有權移轉請求權，因李進
    生或其繼承人從未合法、對正確之義務人之行使，亦顯逾15
    年之請求權時效。
  (四)依上所述，原告主張代位行使李進生或其繼承人所得對被告
    行使之權利，請求被告移轉系爭土地，為無理由。
五、按不動產物權，依法律行為而取得、設定、喪失及變更者，
    非經登記，不生效力。民法第758 條第1 項定有明文。原告
    所提出之本院79年度訴更字第4 號、83年度訴字第873 號民
    事判決，係分別判決陳有力應將系爭土地所有權移轉登記與
    李進生；李進生繼承人陳郭色應依本院79年度訴更字第4 號
    號判決，將陳有力所有系爭不動產辦理移轉登記予被繼承人
    李進生，並辦理繼承登記後，將所有權移轉登記予原告，是
    依前開事件主文判決之諭知，係判決命陳有力以法律行為，
    將土地所有權移轉至李進生，再由陳郭色辦理繼承登記後，
    以法律行為移轉為原告所有，依前揭法條規定，原告於登記
    為系爭土地所有權人前，尚非得僅因前開判決之結果，即主
    張為系爭土地之所有權人。是以，原告主張依民法第767 條
    規定，請求被告返還並辦理所有權移轉登記予原告，亦無理
    由。
六、從而，原告本於前揭原因事實，主張依民法第242 條規定，
    代位陳郭色請求被告辦理所有權移轉登記；另主張依民法第
    767 條規定，請求被告返還並辦理所有權移轉登記予原告，
    為無理由，應予駁回。
七、本件事證已臻明確，其餘兩造主張、陳述暨所提之證據，經
    審酌均與本院前揭判斷不生影響，爰不一一詳予論述，附此
    敘明。
八、據上論結，原告之訴為無理由，依民事訴訟法第78條判決如
    主文。
中    華    民    國    99    年    5     月    31    日
                  民事第一庭  法  官  王本源
以上正本證明與原本無異。
如對本判決上訴，應於判決送達後20日內向本院提出上訴狀。
中    華    民    國    99    年    6     月    7     日
                              書記官  陳淑女

司法院資訊處製作；財團法人民間司法改革基金會備份。
